---
title: "Práctica 1: Programación en R"
author: "Probabilidad y Estadística - Manuel Martínez Ramón"
output: pdf_document
---

```{r setup, include=FALSE}
options(repos = c(CRAN = "https://cloud.r-project.org"))
knitr::opts_chunk$set(echo = TRUE)
```

## Introducción

El objetivo de esta práctica es realizar un estudio muy superficial de modelos de regresión simple. Para ello, necesitaremos un conjunto de datos (*dataset*) sobre el que hacer el estudio. En la primera parte de la práctica, cargaremos dicho *dataset* y realizaremos una exploración estadística de ellos. En la segunda parte, realizaremos un estudio de regresión más específico. 

## Información del *dataset*

El dataset elegido es "*Boston Housing*". Consiste en un *dataset* público con información de viviendas en Boston. En concreto, el *dataset* contine las siguientes columnas:

* **CRIM**: Per capita crime rate by town
* **ZN**: Proportion of residential land zoned for lots over 25,000 sq. ft
* **INDUS**: Proportion of non-retail business acres per town
* **CHAS**: Charles River dummy variable (= 1 if tract bounds river; 0 otherwise)
* **NOX**: Nitric oxide concentration (parts per 10 million)
* **RM**: Average number of rooms per dwelling
* **AGE**: Proportion of owner-occupied units built prior to 1940
* **DIS**: Weighted distances to five Boston employment centers
* **RAD**: Index of accessibility to radial highways
* **TAX**: Full-value property tax rate per $10,000
* **PTRATIO**: Pupil-teacher ratio by town
* **B**: 1000(Bk - 0.63)?, where Bk is the proportion of [people of African American descent] by town
* **LSTAT**: Percentage of lower status of the population
* **MEDV**: Median value of owner-occupied homes in $1000s```

El *dataset* lo cargaremos en R mediante la instalación de un paquete y su posterior importación:
```{r pressure, eval=TRUE}
require("mlbench")
library(mlbench)
```

Ya cargado en R, procedemos a guardar el *dataset* en la variable $\tt housing$ para que realicéis el resto de la práctica sobre ella:
```{r, eval=TRUE}
data("BostonHousing")
housing <- BostonHousing
```

## Información de la práctica.
* La práctica se calificará sobre 10 puntos.
* La práctica se resuelve sobre este mismo código.
* Antes de entregarlo, habrá que cambiar el nombre del fichero, sustituyendo *nombre1* y *apellido1* por los propios del alumno.
* Si el alumno considera relevante la instalación de alguna librería extra que pueda mostrar mejores resultados o gráficos, es libre para hacerlo. Puntuará más si se realiza un trabajo óptimo en esta parte.
* Sobre todo en la parte final (regresión), puntuará más aquellos comentarios del alumno que muestren haber investigado el significado de todos los análisis realizados.
* Si el alumno se encuentra con errores durante la ejecución del código, tiene que aprender a lidiar con ellos como futuro ingeniero informático.
* Es recomendable consultar los diferentes comandos, así como nuevos comendos y librerías, através de google, el cual os llevará a paginas web adecuadas de programación en R.

## 1) Análisis exploratorio inicial: 
Se pide utilizar los comandos $\tt str, head, dim, summary$ sobre $\tt housing$ para explorar distribución inicial de los datos en el *dataset*.

```{r, eval=TRUE}
# Estructura del dataset
str(housing)

# Primeras filas del dataset
head(housing)

# Dimensiones del dataset
dim(housing)

# Resumen estadístico
summary(housing)
```

Comentarios del alumno (máximo 100 palabras): 
```{r, eval=TRUE}
# El comando 'str(housing)' muestra la estructura del dataset, indicando el tipo de cada
# variable y las primeras observaciones. 'head(housing)' permite visualizar las primeras seis
# filas para obtener una vista rápida de los datos. 'dim(housing)' proporciona las dimensiones
# del dataset, es decir, el número de filas y columnas. 'summary(housing)' ofrece un resumen
# estadístico de las variables numéricas, como el mínimo, máximo, media, mediana y cuartiles,
# lo que permite una primera aproximación a la distribución de los datos y a posibles valores
# atípicos o sesgos.
```

## 2) Análisis exploratorio de la variable objetivo:
En esta práctica, trataremos de predecir el valor del precio medio de la vivienda MEDV. Para ello, primero exploraremos la distribución de sus datos. Se pide dibujar un histograma, calcular asimetría y apuntamiento de MEDV. Se pide dibujar un boxplot, calcular los cuartiles y los percentiles 10-90 sobre MEDV. Se pide describir los elementos más importantes de ambas gráficas.

```{r, eval=TRUE}
# Cargar el paquete necesario para los análisis
library(mlbench)

# Cargar el dataset
data("BostonHousing")
housing <- BostonHousing

# Histograma de la variable MEDV
hist(housing$medv, main="Histograma de MEDV", xlab="Valor medio de la vivienda ($1000)", col="lightblue", border="black")

# Calcular asimetría y apuntamiento
if (!require("e1071")) install.packages("e1071", repos="http://cran.us.r-project.org")
library(e1071)
asimetria <- skewness(housing$medv)
apuntamiento <- kurtosis(housing$medv)
cat("Asimetría:", asimetria, "\n")
cat("Apuntamiento:", apuntamiento, "\n")

# Boxplot de MEDV
boxplot(housing$medv, main="Boxplot de MEDV", ylab="Valor medio de la vivienda ($1000)", col="lightgreen", border="black")

# Calcular los cuartiles y percentiles 10-90
cuartiles <- quantile(housing$medv)
percentiles_10_90 <- quantile(housing$medv, probs=c(0.10, 0.90))

# Formatear y mostrar los cuartiles de forma clara
cat("Cuartiles de MEDV:\n")
print(format(cuartiles, nsmall = 2, justify = "right"), quote = FALSE)

# Formatear y mostrar los percentiles 10-90 de forma clara
cat("Percentiles 10-90 de MEDV:\n")
print(format(percentiles_10_90, nsmall = 2, justify = "right"), quote = FALSE)
```

Comentarios del alumno (máximo 100 palabras): 
```{r, eval=TRUE}
# Para generar el PDF desde el archivo .Rmd fue necesario configurar un mirror de CRAN,
# ya que sin esa línea solo se ejecutaba correctamente en RStudio.

# El código realiza un análisis exploratorio de 'medv' (valor medio de viviendas),
# con un histograma para su distribución, asimetría y apuntamiento para evaluar forma,
# un boxplot para dispersión y cuartiles, y los percentiles 10-90 para ver los rangos.
```

## 3) Correlación entre variables: 
Lo primerio es que hay que tener en cuenta solo las variables cuantitativas. Se recomienda calcular la matriz de correlaciones de las variables cuantitativas con el comando $\tt cor$.Además se pide utilizar el comando $\tt corrplot$ de la libreria $\tt corrplot$, y la librería $\tt RColorBrewer$ (que posiblemente tengais que instalar) para mostrar graficamente las correlaciones entre todas las variables cuantitativas. Se pide describir los elementos de la gráfica que aportan mayor información.

```{r, eval=TRUE}
# Instalar los paquetes si no están instalados
install.packages("corrplot")
install.packages("RColorBrewer")

# Cargar las librerías necesarias
library(corrplot)
library(RColorBrewer)

# Filtrar solo las variables cuantitativas
cuantitativas <- housing[, sapply(housing, is.numeric)]

# Calcular la matriz de correlación
correlation_matrix <- cor(cuantitativas)

# Mostrar la matriz de correlación de forma visual
corrplot(correlation_matrix, method="color", col=brewer.pal(n=9, name="Blues"), 
         type="upper", order="hclust", addCoef.col="white", 
         tl.col="black", tl.srt=45, title="Matriz de Correlación")
```

Comentarios del alumno (máximo 100 palabras): 
```{r, eval=TRUE}
# Este código calcula y visualiza la matriz de correlación de las variables
# cuantitativas del dataset "BostonHousing". Se seleccionan las variables numéricas
# y se calcula su correlación. La visualización usa 'corrplot' con la paleta
# "Blues", donde los colores más oscuros indican correlaciones más fuertes.
# Los coeficientes numéricos dentro de las celdas muestran el grado exacto de
# la correlación entre las variables. El gráfico facilita la identificación de
# dependencias entre variables, lo cual puede ser relevante para la construcción
# de modelos predictivos.
```

## 4) Regresiones lineales simples:
Se pide Regresiones lineales simples:Se pide escoger cuatro variables independientes (a vuestro juicio, las mejores) 
y realizar cuatro regresiones simples con cada una de ellas sobre la variable dependiente MEDV. Se pide dibujar los *scatterplots* de cada variable independiente con MEDV y la recta de regresión resultante sobre cada *scatterplot*, para ello habrá que instalar la libreria $\tt ggplot2$. Describir brevemente el resultado de este análisis.

```{r, eval=TRUE}
# Instalar y cargar la librería ggplot2 si no está instalada
install.packages("ggplot2")
library(ggplot2)

# Seleccionar las variables independientes
variables_independientes <- c("rm", "crim", "nox", "age")

# Crear un gráfico de cada variable independiente contra MEDV con la recta de regresión

# 1. Regresión entre 'rm' y 'medv'
ggplot(housing, aes(x=rm, y=medv)) +
  geom_point(color="blue") +  # Scatterplot
  geom_smooth(method="lm", color="red") +  # Recta de regresión
  labs(title="Regresión entre RM y MEDV", x="Número promedio de habitaciones", y="Valor medio de la vivienda") +
  theme_minimal()

# 2. Regresión entre 'crim' y 'medv'
ggplot(housing, aes(x=crim, y=medv)) +
  geom_point(color="blue") +
  geom_smooth(method="lm", color="red") +
  labs(title="Regresión entre CRIM y MEDV", x="Tasa de criminalidad", y="Valor medio de la vivienda") +
  theme_minimal()

# 3. Regresión entre 'nox' y 'medv'
ggplot(housing, aes(x=nox, y=medv)) +
  geom_point(color="blue") +
  geom_smooth(method="lm", color="red") +
  labs(title="Regresión entre NOX y MEDV", x="Concentración de NOX", y="Valor medio de la vivienda") +
  theme_minimal()

# 4. Regresión entre 'age' y 'medv'
ggplot(housing, aes(x=age, y=medv)) +
  geom_point(color="blue") +
  geom_smooth(method="lm", color="red") +
  labs(title="Regresión entre AGE y MEDV", x="Proporción de viviendas antiguas", y="Valor medio de la vivienda") +
  theme_minimal()
```

Comentarios del alumno (máximo 100 palabras): 
```{r, eval=TRUE}
# Este código genera gráficos de regresión lineales simples entre la variable dependiente 'medv' 
# (valor medio de la vivienda) y cuatro variables independientes: 'rm' (promedio de habitaciones), 
# 'crim' (tasa de criminalidad), 'nox' (concentración de NOX) y 'age' (proporción de viviendas 
# antiguas). Se espera que 'rm' tenga una correlación positiva con 'medv', mientras que 'crim', 
# 'nox' y 'age' suelen estar negativamente correlacionados con el valor de las viviendas. 
# Cada gráfico incluye un scatterplot y una recta de regresión, lo que permite visualizar 
# la relación entre las variables y ayudar en el análisis de las tendencias.
```

## 5) Análisis de los residuos:
Se pide mostrar en un *scatterplot* los residuos $e_i$ (eje-x) y la predicción que hace la recta de regresión de la variable independiente LSTAT respecto a la variable MEDV con cada punto $\hat{y}_i$ (eje-y), también llamada variable ajustada. Se pide realizar un histograma de los residuos exclusivamente. Se pide investigar el significado y la importancia de este gráfico y comentarlo brevemente.

```{r, eval=TRUE}
# Instalar y cargar ggplot2 si no está disponible
if (!require("ggplot2")) install.packages("ggplot2", repos = "http://cran.us.r-project.org")
library(ggplot2)

# Realizar la regresión lineal entre LSTAT y MEDV
modelo <- lm(medv ~ lstat, data = housing)

# Calcular los residuos e_i y los valores ajustados (predicciones)
residuos <- residuals(modelo)
valores_ajustados <- fitted(modelo)

# Crear un data frame para ggplot con los residuos y los valores ajustados
data_residuos <- data.frame(residuos = residuos, valores_ajustados = valores_ajustados)

# 1. Scatterplot de los residuos vs. valores ajustados
ggplot(data = data_residuos, aes(x = residuos, y = valores_ajustados)) +
  geom_point(color = "blue") +
  geom_hline(yintercept = 0, linetype = "dashed", color = "red") +
  labs(title = "Residuos vs Valores Ajustados", x = "Residuos (e_i)", y = "Valores Ajustados (ŷ_i)") +
  theme_minimal()

# 2. Histograma de los residuos
ggplot(data = data_residuos, aes(x = residuos)) +
  geom_histogram(binwidth = 1, fill = "lightblue", color = "black") +
  labs(title = "Histograma de los Residuos", x = "Residuos (e_i)", y = "Frecuencia") +
  theme_minimal()
```

Comentarios del alumno (máximo 100 palabras): 
```{r, eval=TRUE}
# Este código realiza un análisis de los residuos del modelo de regresión lineal entre 
# 'LSTAT' (porcentaje de población de bajo estatus) y 'MEDV' (valor medio de la vivienda). 
# Se calculan los residuos (diferencia entre valores observados y predichos) y los valores 
# ajustados del modelo. Luego, se crean dos gráficos:
# - Un scatterplot de los residuos frente a los valores ajustados para identificar patrones 
#   en los residuos que podrían indicar problemas de ajuste.
# - Un histograma de los residuos para verificar su distribución y confirmar si se asemeja 
#   a una distribución normal, como se requiere en la regresión lineal.
```

## 6) Regresión lineal múltiple:
Se pide realizar una regresión lineal múltiple con las dos variables independientes a la vez sobre la variable MEDV. Se pide, además, realizar un análisis de los residuos, similar al realizado en el apartado anterior.

```{r, eval=TRUE}
# Realizar la regresión lineal múltiple entre MEDV y las variables independientes LSTAT y RM
modelo_multiple <- lm(medv ~ lstat + rm, data = housing)

# Calcular los residuos y los valores ajustados
residuos_multiple <- residuals(modelo_multiple)
valores_ajustados_multiple <- fitted(modelo_multiple)

# Crear un data frame para ggplot con los residuos y los valores ajustados
data_residuos_multiple <- data.frame(residuos = residuos_multiple, valores_ajustados = valores_ajustados_multiple)

# Scatterplot de los residuos vs valores ajustados
library(ggplot2)
ggplot(data = data_residuos_multiple, aes(x = residuos, y = valores_ajustados)) +
  geom_point(color = "blue") +
  geom_hline(yintercept = 0, linetype = "dashed", color = "red") +
  labs(title = "Residuos vs Valores Ajustados (Modelo Múltiple)", x = "Residuos (e_i)", y = "Valores Ajustados (ŷ_i)") +
  theme_minimal()

# Histograma de los residuos
ggplot(data = data_residuos_multiple, aes(x = residuos)) +
  geom_histogram(binwidth = 1, fill = "lightblue", color = "black") +
  labs(title = "Histograma de los Residuos (Modelo Múltiple)", x = "Residuos (e_i)", y = "Frecuencia") +
  theme_minimal()
```

Comentarios del alumno (máximo 150 palabras): 
```{r, eval=TRUE}
# Realizo una regresión lineal múltiple entre 'MEDV' (valor medio de la vivienda) y dos 
# variables independientes: 'LSTAT' (porcentaje de población de bajo estatus) y 'RM' 
# (promedio de habitaciones por vivienda). Se espera que un mayor número de habitaciones 
# (RM) esté relacionado con precios más altos, mientras que un mayor porcentaje de población 
# de bajo estatus (LSTAT) se asocie con precios más bajos. Luego, se calculan los residuos 
# del modelo (diferencia entre valores observados y predichos) y se crean dos gráficos para 
# evaluar el ajuste del modelo: un scatterplot de los residuos frente a los valores ajustados 
# para verificar la aleatoriedad de los residuos. Un histograma para comprobar si los residuos 
# siguen una distribución normal, un supuesto clave en la regresión lineal.
```


